【裁判字號】    92,訴,62
【裁判日期】    921216
【裁判案由】    所有權移轉登記
【裁判全文】
臺灣宜蘭地方法院民事判決  九十二年度訴字第六二號
    原      告  丙○○
    訴訟代理人  曾威龍律師
    被      告  乙○○
    訴訟代理人  甲○○
右當事人間請求所有權移轉登記事件，業於民國九十二年十二月二日言詞辯論終結，
本院判決如左：
    主      文
原告之訴駁回。
訴訟費用由原告負擔。
    事      實
甲、原告方面：
一、聲明：被告應將坐落宜蘭縣礁溪鄉○○段二三０之一地號、面積六九四平方公尺
    之土地移轉登記予原告。
二、陳述意旨：
  (一)本件兩造原為兄弟，先父林養明生前所有及購買坐落宜蘭縣礁溪鄉○○段三三九
    之二、二五七之八九、三四五、二七五之六八（上開四筆土地於民國三十六年七
    月一日總登記時已在先父名下）、二一七之一（為先父林養明於三十七年十二月
    十日買賣，登記日期為三十八年七月二十一日）、二三０之一（為先父林養明於
    四十六年間購買，原因發生日期為四十六年四月十五日，四十六年五月一日信託
    登記被告名下）地號等六筆土地及坐落宜蘭縣礁溪鄉○○段三二五地號土地應有
    部分三分之一連同其上建號二七之建物；其中林尾段三三九之二、二五七之八九
    、三四五、二七五之六八、二一七之一地號等五筆土地，於先父生前平均分贈兩
    造；最末購買之本件系爭林尾段二三０之一地號土地為俾免養女爭產，信託登記
    被告名下，另於三十六年七月一日總登記之所有坐落宜蘭縣礁溪鄉○○段三二五
    地號土地持分三分之一（重劃前為礁溪鄉十六結三圍二七地號）連同其上建物，
    於兩造先父林養明去世後，由兩造繼承為共有使用（土地部分兩造各有應有部分
    六分之一，建物共有各二分之一）。
  (二)五十九年一月八日先父林養明因病棄世，六十一年間兩造在眾親友及先母林吳查
    某與養姐楊李阿彩主持下，抽籤析分前開土地、建物，被告分別抽得大令：林尾
    段三四五、二七五之六八地號土地及柑仔園（即柳丁園）：林尾段二一七之一地
    號土地。原告分別抽得埤頭、埤尾：林尾段三三九之二、二五七之八九地號土地
    及溪埔地：本件系爭林尾段二三０之一地號土地。而三民段三二五地號土地連同
    其上建物由兩造共有使用。其後，被告將所抽得柑仔園（即柳丁園）之二一七之
    一地號土地出賣他人，原告亦無條件配合辦理相關手續，所得款項均由被告取用
    。詎原告嗣請被告將原告抽得之林尾段二三０之一地號土地之所有權辦理移轉登
    記予原告，被告竟以先父尚有債務九千元，原告未分擔二分之一資為藉口，拒絕
    移轉。迫不得已，原告向宜蘭縣礁溪鄉調解委員會聲請調解，亦調解不成立。然
    查：
  1.先父林養明於四十六年間與被告間就系爭二三０之一地號之土地成立信託關係，
    由先父林養明將其所購買之上開土地信託登記予被告名下：
  (1)系爭土地四十六年五月一日登記被告名下。
  (2)被告於四十五年一月十日因服兵役遷出戶籍地至四十六年六月二十二日服完兵役
    始遷返戶籍地，是以上開時段，被告在服兵役中，無從亦無力購買系爭土地。
  (3)兩造之姐妹均不知被告曾有買系爭土地之情事。
  (4)被告在調解時自承系爭土地「…我爸四十六年，我爸買的，登記我的名字，我爸
    因為說，我所有我爸的財產，就是我一個養女，不要講太多，嫁到火山，嫁給他
    當牽手，去當兵就被人家佔，所以一年剛好一年接一天，自從這樣嫁人，所以我
    爸害怕，怕這個女孩子她有權…」。足見兩造先父害怕養女爭產，方才將最後購
    買之系爭土地登記被告名下。
  (5)系爭土地於六十一年間，連同其他家產抽籤分配。
  2.兩造於六十一年間就林養明之遺產進行分割，並將系爭二三０之一地號之土地權
    利分配予原告取得：
  (1)兩造之姐妹即證人楊李阿彩、吳林阿桃、謝林秀戀、鐘林秀子等人到院所為之證詞均足證明
    兩造曾就林養明之遺產進行抽籤分割，由原告取得系爭土地。此外，被告在礁溪
    鄉調解委員會時亦不爭執系爭土地確有抽籤分配一事；又證人楊李阿彩於調解時
    ，業已陳明當時確有抽籤分配家產及債務；且於調解時，被告並不否認確有抽籤
    之鬮書存在，僅辯稱鬮書遭颱風弄壞云云，另依證人即調解會主席蕭宗義之證稱
    ，亦知被告在調解時承認分割遺產之事，均足證兩造確有抽籤析分家產，並有鬮
    書存在。
  (2)另柑仔園即林尾段二一七之一地號土地由被告抽籤分得，被告自承六十五年六月
    間上開土地由伊賣出時，當時該土地雖為兩造各有二十四分之七之持分，但原告
    無條件配合辦理過戶移轉手續，所得款項由被告自行取走。另參諸證人楊李阿彩
    等人亦證稱：被告分得之柑子園土地（即礁溪鄉○○段二一七之一地號土地），
    登記名義雖為兩造共有，但被告出賣土地時，原告均配合過戶手續等語，亦可證
    明兩造確實曾經分割遺產。雖被告另辯稱：「柑子園是事後買的，錢由我出的，
    但由我父親去買弄成共有」，然該柑子園土地係兩造先父林養明於三十七年十二
    月十日買賣，登記日期為三十八年七月二十一日，當時被告年僅十六歲之少年，
    根本無可能買賣該地，被告陳述有背於事實。
  3.原告訴請被告交還系爭土地之請求權，並未罹於時效：
    按信託財產之返還請求權消滅時效，應自信託關係消滅時起算，系爭土地為兩造
    先父林養明生前購買信託登記被告名下，先父棄世後，該信託權利關係由家族及
    兩造同意由兩造以抽籤方式析分家產，然既由原告抽得系爭土地，原告自取得該
    信託關係之權利，繼受為權利人，自得向被告終止系爭土地之信託，請求被告將
    系爭土地之所有權移轉登記予原告，原告於九十一年間向被告終止信託請求移轉
    土地，並未罹於消滅時效。
  (四)原告自五十一年間開始就業後，即按月將薪資九成交由父母收執。六十一年間家
    產析分後，原告北上工作創業，亦按月給付款項予母親，其後母親有恙，一切醫
    療費用、諸多生活費亦由原告相供應。反之，被告於四十三年結婚後，迄五十一
    年間三女出世以來，共有五名子女，連同自身夫妻二人，食指浩繁，能有多少餘
    力照應母親，容有疑慮。另兩造間之四十萬元糾葛與本件無涉，併予陳明。
  (五)綜右，本件系爭林尾段二三０之一地號土地為先父林養明生前購買信託登記被告
    名下，先父棄世後，嗣家族及兩造以抽籤方式析分家產，然既由原告抽得系爭土
    地，原告自取得該信託關係之權利，繼受為權利人，自得向被告終止系爭土地之
    信託，請求被告將系爭土地之所有權移轉登記予原告，並再以起訴狀之送達為終
    止系爭土地信託之意思表示。
三、證據：提出舊式土地登記簿八份，及土地登記謄本、土地登記簿、建築改良物登
    記簿各二份，調解不成立證明書、調解不成立紀錄、戶籍謄本錄音帶譯文各一份
    為證；並聲請訊問證人蕭宗義、楊李阿彩、鐘林秀子、謝林秀戀、吳林阿桃；復
    請求請求向宜蘭縣礁溪鄉調解委員會調閱兩造於九十一年一月二十四日及同年十
    一月一日之調解錄音帶。
乙、被告方面：
一、聲明：原告之訴駁回。
二、陳述意旨：
  (一)系爭土地乃被告所購買，並非林養明購買而信託於被告名下：
  1.先父歷年來登記財產之習慣為兄弟各半，唯獨本件標的物僅單獨登記在被告名下
    ；且本件亦無不能登記之情事，故林養明沒有理由只單獨登記在被告名下；何況
    被告購買該標的物時已是成年人，購買之資金來源為從事薑之買賣，屬有資力之
    人。至購地當時，被告雖在服兵役，但已屆退伍時期，假期較多，並不足為奇。
    且因農業社長子即被告須負擔家計，故將所賺錢財均交由父母集中保管，以統籌
    支應家庭所有開銷，實屬當然，是以原告主張本件為信託關係，並不可採。
  2.雖證人林秀子等人曾到庭證稱有在系爭土地上耕作。然該標的物於原告購買時，
    證人業已出嫁，豈有餘力回娘家耕作，證詞顯與事實不符。
  3.再者，原告雖主張信託關係成立，然其應就該信託究屬自益信託還是他益信託？
    委託人、受託人、受益人為何？期限多長？信託原因及方法等事項，提出具體事
    證，否則難認其主張為實在。
  4.至於析分家產之事，林養明在五十六年四月間就將其所有財產分配完畢，並將其
    名下所有財產分別過戶予兩造，每人持分各二分之一；且當時系爭林尾段二三○
    之一地號土地之所有權狀，被乃係交由父親執管，故該上開土地如非被告所有，
    林養明為何未於五十六年即將該土地予以分配。再者，土地登記具有公示性、公
    信性，以達交易安全之維護，故系爭土地既登記為被告所有，且原因為買賣，即
    足以表彰係屬有對價關係之買賣行為。
  5.又該土地如係屬林養明所有，則其除可將土地登記在被告名下外，亦可登記在父
    親或母親名下，亦可登記在其他子女名下，或登記為共有關係，故其在有多種土
    地登記選擇下，無須選擇信託關係。況且當時年代並無信託登記之設計，林養明
    如選擇信託關係之方式將土地信託在被告名下，此對父親而言，即無保障，又無
    必要性，故原告所主張之信託關係顯不實在；至五十六年四月間林養明分配家產
    之行為，祇是再度確認上開土地係被告所有。
  (二)兩造於六十一年間並無就林養明之遺產進行分割，縱有分割，亦與被告無關：
  1.原告雖主張兩造在六十一年間，經由母親之主持就父親所留之遺產進行抽籤而為
    分割，然此事實，並不實在，因先父林養明之財產於五十六年間即已經分割，故
    原告應就此部份之事實，提出證據或分割協議書證明。至於證人之證詞全不可採
    ，蓋被告之妻與姊妹們原即相處不和，故渠等與被告間有利害衝突關係，其證詞
    顯不可採。況證人亦稱其等係聽母親轉述，屬傳聞證據，欠缺客觀真實性。
  2.且縱然有抽籤事實存在，也僅代表有此協議之過程，但協議有無成立尚屬未定。
    原告雖一再主張有遺產分割協議，而雙方當事人意思表示既不合致，何來協議成
    立、生效，僅就原告單方之意思表示，難認協議已經成立並生效。且父親辭世後
    ，全部土地所有權狀即由母親執管，故其僅是居於管理者之地位，就所持有之權
    狀應盡善良管理者之注意義務，絕對無權利更為任何之主張，其藉由權勢將林尾
    段二三○之一地號重為抽籤分配之行為完全無效。
  3.至於六十五年間被告雖有出賣同地段林尾段二一七之一地號之土地，且未將價金
    交付原告，然此係因母親長年臥病不良於行，一切生活起居概由被告全家照料，
    故在母親授意下，處分該筆土地，而所取得之價金即用以支應母親之生活費及醫
    療費，因當時係母親之命令，故原告當然全力配合處分該財產。
  (三)原告訴請被告交還系爭土地之請求權，亦已罹於時效：
    按請求權，因十五年間不行使而消滅；時效完成後，債務人得拒絕給付。原告雖
    主張系爭林尾段二三○之一地號土地，係父親信託登記在被告名下，惟前開標的
    物從四十六年五月一日買賣登記迄今，已逾四十餘年，原告從未行使權利，則原
    告之所有物返還請求權，依前揭規定，業已罹於消滅時效。原告現起訴請求，被
    告自得拒絕給付。何況本件並無信託關係，原告何來所有物返還請求權之權利。
三、證據：提出土地所有權狀暨建築物改良物所有權狀共八張，舊式土地登記簿七份
    ，土地登記簿、房屋稅繳款書、地價稅及田賦代金繳納通知書各五份，照片影本
    四張，及聲訴書、調解通知書、聲明函、郵政跨行匯款聲請書、土地及房屋繼承
    登記收據、統一農貸借據、登記費收據、借用證、本票、證明書、建築改良物登
    記簿各一份為證。
    理      由
一、兩造爭執之摘要：
  (一)原告起訴主張：兩造之父林養明生前購買系爭礁溪鄉○○段二三０之一地號之土
    地，因為避免養女爭產，故於四十六年五月一日將該土地信託登記在被告名下；
    又購地當時被告正值兵役期間，無資力購買土地，其於九十一年一月二十四日調
    解時，亦坦承父親林養明係因擔心養女爭產，方才將最後購買之系爭土地登記被
    告，故林養明與被告間已就系爭土地成立信託關係之事實，應堪認定。嗣於林養
    明去世後，兩造於六十一年間抽籤析分林養明之遺產，被告抽得礁溪鄉○○段三
    四五地號、二七五之六八地號、二一七之一地號等三筆土地，原告則抽得同地段
    三三九之二地號、二五七之八九地號及系爭二三０之一地號等三筆土地，至礁溪
    鄉○○段三二五地號土地連同其上建物則由兩造共有使用，此事實已經證人楊李
    阿彩、吳林阿桃、謝林秀戀、鐘林秀子、蕭宗義等人到院證述明確；另被告在六十五年六月
    二十九日將所抽得之前揭二一七之一地號土地出賣他人時，原告亦無條件配合辦
    理，所得款項均由被告取得，亦可證明兩造確實曾經分割遺產。系爭土地既為兩
    造先父林養明信託登記被告名下，嗣後因原告抽得該土地，自取得該信託關係之
    權利，而得向被告終止系爭土地之信託，並請求移轉系爭土地，且該信託財產之
    返還請求權應自信託關係消滅時起算，原告於九十一年間始向被告終止信託請求
    移轉土地，故請求權並未罹於消滅時效等語。
  (二)被告則以：系爭土地乃被告所購買，並非林養明購買而信託於被告名下，原告應
    就該信託關係存在之事實負舉證之責。且林養明歷年來登記財產之習慣為兄弟各
    半，唯獨本件標的物單獨登記在被告名下，而本件亦無不能登記之情事，故林養
    明沒有理由只單獨登記在被告名下。況林養明在五十六年四月間即將其所有財產
    分配完畢，並將其名下所有財產分別過戶予兩造，故系爭土地如非被告所有，林
    養明為何未於當時將系爭土地一併分配。又兩造於六十一年間並無就林養明之遺
    產進行抽籤分割，蓋林養明之財產於五十六年間既已移轉給兩造，即無於六十一
    年間再為分割；至於嗣後被告雖有出賣林尾段二一七之一地號之土地，且未將價
    金交付原告，然所取得之價金均用以支應母親生活費及醫療費，且因當時係母親
    之命令，故原告當然全力配合。末者，原告訴請被告交還系爭土地之請求權，自
    四十六年五月一日登記在被告名下迄今，已因十五年間不行使而消滅，被告自得
    拒絕給付等語資為抗辯。
二、不爭執之事實：
    原告主張兩造為兄弟，又坐落宜蘭縣礁溪鄉○○段二三０之一地號之土地於四十
    六年五月一日即以買賣為原因登記於被告名下等情，已據原告提出戶籍謄本及土
    地登記謄本各一份為證（參卷第十二、二二頁），復為被告所不爭執，自堪信為
    實在。
三、爭點之判斷：
    然原告主張系爭礁溪鄉○○段二三０之一地號之土地雖係以買賣原因登記在被告
    名下，實則為其父親林養明所購買並信託登記在被告名下，嗣林養明死亡後，兩
    造業於六十一年間就林養明之遺產進行分割，系爭土地由原告抽籤取得，故原告
    取得該土地之權利，並繼受成為信託契約之權利人，自得於終止信託關係後，向
    被告請求返還該信託物等情，則為被告所否認，並以前揭情詞置辯，是本件應審
    酌之爭點，經兩造整理後，確認為：(一)林養明是否於四十六年間與被告間就系爭
    二三０之一地號之土地成立信託關係，由林養明將其所有之上開土地信託登記予
    被告名下？(二)又兩造於六十一年間是否已就林養明之遺產進行分割，並將系爭二
    三０之一地號之土地權利分配予原告取得？(三)原告訴請被告交還系爭土地之請求
    權，是否已罹於時效？（參見卷第一七九頁）。茲就前開各項爭點分述如下：
  (一)爭點一：林養明是否於四十六年間與被告間就系爭二三０之一地號之土地成立信
    託關係，由林養明將其所有之上開土地信託登記予被告名下？
  1.按當事人主張有利於己之事實者，就其事實有舉證之責任，民事訴訟法第二百七
    十七條前段定有明文。又民事訴訟如係由原告主張權利者，應先由原告負舉證之
    責，若原告先不能舉證，以證實自己主張之事實為真實，則被告就其抗辯事實即
    令不能，或其舉證尚有疵累，亦應駁回原告之請求（最高法院著有十七年上字第
    九一七號判例可稽）。又所謂信託行為，係指委託人授與受託人超過經濟目的之
    權利，而僅許可其於經濟目的範圍內行使權利之法律行為而言。故信託關係，須
    基於委託人與受託人之合意，訂立信託契約，方能發生。又因信託係屬契約行為
    ，原告如主張信託關係存在，應就信託契約確已成立之事實，負舉證之責（最高
    法院八十二年台上字第一八四六號及八十七年度台上字第五六二號等裁判意旨參
    照）。查本件原告主張系爭登記被告名下之土地，係兩造之父親林養明所有並信
    託登記與被告一節，已為被告所否認，故原告自應就信託契約已經成立之事實，
    負舉證責任。
  2.然查，系爭礁溪鄉○○段二三０之一地號之土地於四十六年五月一日即登記在被
    告名下，核其登記原因為「買賣」，此有土地登記謄本一紙附卷足憑（參卷第十
    二頁）；雖原告主張買賣該土地時，被告正值兵役期間，並無資力可購買該土地
    ，故該土地應為林養明出資取得等情，並提出記載「民國四十五年一月十日服兵
    役遷出。服兵役期滿民國四十六年六月二十二日遷入」等字之戶籍謄本一份為證
    （詳見卷第二二頁），然查原告所為之前揭主張均僅為臆測之詞，且縱認該土地
    確為林養明出資購買並登記在被告名下，則林養明與被告間亦可能係為贈與契約
    或其他之法律關係，尚乏證據可認林養明與被告間已合意就系爭土地成立信託關
    係，故原告以被告無資力購買系爭土地，該土地應為林養明所購買並登記在被告
    名下等情，即謂林養明與被告間有信託契約存在，尚嫌速斷。
  3.又查，兩造之父親林養明在其死亡前，名下原有宜蘭縣礁溪鄉○○段二一七之一
    地號（應有部分十二分之一）、同地段二五七之八九地號、同地段二七五之六八
    地號、同地段三三九之二地號、同地段三四五地號、礁溪鄉○○段三二五地號（
    應有部分三分之一）等六筆土地，及門牌號碼宜蘭縣礁溪鄉○○村○○○路四四
    號之房屋一筆；然除其所居住門牌號碼礁溪鄉○○村○○○路四四號之房屋及該
    屋所坐落之三民段三二五地號之土地外，林養明業於五十六年四月二十五日將礁
    溪鄉○○段二一七之一地號、二五七之八九地號、二七五之六八地號、三三九之
    二地號、三四五地號等五筆土地之權利，分別贈與予兩造各半等事實，已經被告
    提出土地登記簿為證（參卷第九三至一一五頁），是被告抗辯系爭林尾段二三０
    之一地號土地如屬林養明所有，其為何未於五十六年四月二十五日一併處理歸屬
    ，顯見該土地乃屬被告所有等情，並非無據。
  4.原告雖又主張兩造於六十一年間曾在母親林吳查某之主持下就林養明所留之遺產
    進行抽籤，被告抽得大令（即林尾段三四五地號、二七五之六八地號）、柑仔園
    （即林尾段二一七之一地號），原告則抽得埤頭、埤尾（即林尾段三三九之二地
    號、二五七之八九地號）、溪埔地（即系爭林尾段二三０之一地號），顯見系爭
    土地確屬林養明之遺產且信託登記在被告名下，被告方願意與原告進行遺產分割
    等語。然查：
  (1)兩造於六十一年間在渠母親之主持下進行抽籤，並由被告抽得大令（即林尾段三
    四五地號、二七五之六八地號）、柑仔園（即林尾段二一七之一地號）等三筆土
    地，原告則抽得埤頭、埤尾（即林尾段三三九之二地號、二五七之八九地號）、
    溪埔地（即系爭林尾段二三０之一地號）等土地之事實，固經證人即楊李阿彩到
    庭陳稱：「‧‧林養明死亡後則有分土地，當時有請一個公證人在場，兩造夫婦
    及我母親跟我都在場，以埤頭、埤尾一份，大令一份，柑子園一份、溪埔地一份
    來分配，當時是用抽鬮方式來分，由兩造親自抽籤，當時大令及柑子園分給被告
    ，埤頭、埤尾及溪埔地分給原告，抽籤是在我們大廳處理，當時我母親有請我回
    去，其他妹妹都沒有回去，抽籤完後有無紀錄我不記得。」等語可稽（參卷第三
    六頁）；另兩造於九十一年一月二十四日在礁溪鄉調解委員會進行調解時，被告
    亦未否認六十一年間確實有與原告就前述土地進行抽籤乙節，復經調解會主席蕭
    宗義到庭證述：「第一次調解時我有問被告，對於原告請求有何意見，是否有作
    遺產抽籤，並請村里幹事來記載，當時被告說因為父親負債九千元，原告應該負
    擔一半，但他才願意移轉土地給原告，他當時並沒有否認確實有抽籤的事情，當
    時除了兩造之外，還有七位委員及原告的兒子、媳婦、兩造四位姊妹。我當時還
    有請被告提出鬮分書，但被告說因為颱風所以鬮分書已經不見‧‧。第一次調解
    時原告的大姐也有提到抽籤時她有在場，確實有抽籤的事實，當天我就請他們回
    去再去談看看。」等語甚詳，復有調解當時之錄音帶及錄音譯文在卷足憑（詳卷
    第四、五、一五九至一七三頁，及證物袋），堪信為實在。
  (2)然依據前開事實，均僅能認定兩造曾於六十一年間曾就礁溪鄉○○段二一七之一
    、二五七之八九、二七五之六八、三三九之二、三四五等地號之六筆土地進行抽
    籤分配，仍無積極證據足資證明林養明與被告間就系爭土地有信託關係存在；復
    參酌證人楊李阿彩在庭表示「（問：林養明死亡前後之土地情形為何？）林養明
    死亡前的情形我不清楚‧‧」「這個土地（即系爭土地）為何登記在被告土地我
    不清楚，誰購買的我不清楚，女兒不管家裡這種事。」「確實土地在我父親去世
    前就過戶給兩造共有，過戶的原因我不清楚，但因為土地不明確，且為將共有消
    滅，所以才會用抽籤方式再來處理，當時尤其是溪埔地有爭議，才會用抽籤的方
    式。」、另證人吳林阿桃亦稱：「我父親死亡前土地的情形、有無過戶這些我都
    不清楚。」、證人謝林秀戀證述：「至於父親死亡前將土地如何分我不清楚。」
    、證人鐘林秀子表示：「至於我父親死亡前土地如何處理我不清楚，但他有買地
    ，我是沒有聽說我大哥有買地。」等語（見卷第三六至四三頁），堪認前開證人
    對於系爭土地屬何人所有、為何登記在被告名下等節，均不知情，更枉論是否知
    悉林養明與被告間就系爭土地有無成立信託契約。是原告得否僅憑兩造曾在林養
    明過世後抽籤並簽立鬮書，即主張被告係基於信託關係取得系爭林尾段二三０之
    一地號土地之所有權登記，洵有疑義。
  (3)再者，系爭林尾段二三０之一地號之土地在四十六年間即以買賣為原因登記在被
    告名下，另林養明於其生前即將其所有坐落宜蘭縣礁溪鄉○○段二一七之一、二
    五七之八九、二七五之六八、三三九之二、三四五地號等五筆土地贈與給兩造各
    半等情，均已於前述；再佐以前開之抽籤距林養明五十九年一月八日死亡時，已
    有二年之久，期間兩造業於五十九年七月八日及六十年五月三日就猶登記在林養
    明名下門牌號碼礁溪鄉○○村○○○路四四號之房屋及礁溪鄉○○段四二五地號
    之土地辦理繼承登記乙節，有土地登記簿及建築改良物登記簿各一份在卷足稽（
    參卷第九二、一０六頁），故兩造既已就林養明之遺產辦理繼承完竣，且所為之
    繼承登記標的並未包括系爭林尾段二三０之一地號之土地，及已經分贈與兩造之
    其餘土地，是則六十一年間兩造抽籤之土地即礁溪鄉○○段二一七之一、二三０
    之一、二五七之八九、二七五之六八、三三九之二、三四五等地號之土地，均非
    屬林養明之遺產。甚且，林養明之繼承人除兩造外，尚有其妻林吳查某、及子女
    楊李阿彩、吳林阿桃、謝林秀戀、鍾林秀子等人，此有戶籍謄本可參（卷第二二
    頁），然抽籤當時除兩造及林吳查某、楊李阿彩在場外，其餘繼承人均未到場參
    與，另該次抽籤之標的並無包括已經兩造辦妥繼承登記之三民段三二五地號之土
    地及門牌號碼礁溪鄉○○村○○○路四四號之房屋，依前開證人所述，當時亦未
    提及該筆土地暨建物之分配事宜，此核與分割遺產應由全體繼承人就被繼承人之
    所有遺產進行分割之要件顯然不同，是被告抗辯該次抽籤並非在就林養明之遺產
    進行分割乙節，本院認為可採，此次抽籤因係由兩造將已登記在渠二人名下之財
    產提出重新分配，應屬互負有給付義務之贈與契約性質。
  (4)兩造於六十一年間就礁溪鄉○○段二一七之一、二三０之一、二五七之八九、二
    七五之六八、三三九之二、三四五等地號之六筆土地，既係成立互負給付義務之
    贈與契約，則僅為兩造嗣後是否履行該贈與協議之問題，自不因該次抽籤，即認
    林養明與被告間有信託關係存在。至原告主張被告於六十五年六月二十九日出售
    林尾段二一七之一地號土地時，原告均曾配合辦理移轉，且未收取買賣價金乙情
    ，亦僅為原告依據前該贈與契約所負之義務，與林養明與被告間有無成立信託契
    約之事實無涉。
  (5)從而原告以兩造曾於六十一年間就礁溪鄉○○段二一七之一地號、二三０之一地
    號、二五七之八九地號、二七五之六八地號、三三九之二地號、三四五地號等六
    筆土地曾為抽籤之事實，主張林養明與被告間就系爭土地已有成立信託關係之合
    意云云，尚非有據。
  5.基上，原告前開所述，既均無可取，是原告對於林養明與被告就系爭林尾段二三
    ０之一地號之土地有一信託契約存在之有利於己事實，難認已盡舉證之責，從而
    本項爭點自無從為其有利之認定。
  (二)爭點二：又兩造於六十一年間是否就林養明之遺產進行分割，並將系爭二三０之
    一地號之土地權利分配予原告取得？
    查兩造於六十一年間雖曾在渠母親之主持下，就礁溪鄉○○段二一七之一地號、
    二三０之一地號、二五七之八九地號、二七五之六八地號、三三九之二地號、三
    四五地號等六筆土地進行抽籤，然上開抽籤並非係就林養明之遺產進行分割，僅
    係兩造另成立一贈與協議乙情，業已於前述認定，是原告顯非因遺產之分割，而
    得對系爭林尾段二三０之一地號之土地主張權利，充其量僅其是否依該贈與協議
    請求被告履行而已，故原告主張其因遺產分割結果，已取得系爭土地之權利，即
    已繼受林養明與被告間之信託契約成為信託關係之權利人等情，仍非正當，尚難
    採憑。
  (三)爭點三：原告訴請被告交還系爭土地之請求權，是否已罹於時效？
    末查，本件原告因無法證明林養明與被告間就系爭林尾段二三０之一地號之土地
    有信託契約存在，則其即無從依據該信託契約訴請被告移轉土地，原告該項請求
    權既不存在，本件自無庸再論斷是否有時效消滅之情事。
四、綜上所述，原告既未能證明林養明與被告間就系爭林尾段二三０之一地號之土地
    有信託關係存在，則其再主張原告已因兩造間之分割遺產協議，而取得該信託關
    係之權利乙節，亦非有據，從而原告以終止信託關係為由，本於信託物返還請求
    權訴請被告應將系爭林尾段二三０之一地號之土地移轉登記與原告，顯無理由，
    不應准許。
五、本件為判決基礎之事證已臻明確，兩造其餘攻擊防禦方法及證據，核與判決結果
    不生影響，不一一論究，附此敘明。
六、結論：原告之訴為無理由，依民事訴訟法第七十八條，判決如主文。
中    華    民    國      九十二      年      十二      月      十六    日
~B臺灣宜蘭地方法院民事庭
~B法      官    邱景芬
右為正本係照原本作成。
如不服本判決，應於判決送達後廿日內向本院提出上訴狀(應附繕本)。
中    華    民    國      九十二      年      十二      月      十六    日
~B法院書記官    吳慧芳


司法院資訊處製作；財團法人民間司法改革基金會備份。
